臺灣嘉義地方法院刑事判決
110年度訴字第465號
公  訴  人  臺灣嘉義地方檢察署檢察官
被      告  蕭智超



            陳勇成


                    （另案於法務部矯正署嘉義監獄鹿草分監執行中）
上列被告因偽造文書等案件，經檢察官提起公訴（109年度偵字
第10693號），本院判決如下：
    主  文
蕭智超共同犯行使偽造私文書罪，處有期徒刑柒月。
陳勇成共同犯行使偽造私文書罪，處有期徒刑肆月，如易科罰金
，以新臺幣壹仟元折算壹日，未扣案之大方貨櫃有限公司契約書
上偽造之「陳永偉」署名貳枚，均沒收之；又犯侵占罪，處有期
徒刑陸月，如易科罰金，以新臺幣壹仟元折算壹日，未扣案之犯
罪所得新臺幣貳拾伍萬元沒收，於全部或一部不能沒收或不宜執
行沒收時，追徵其價額。應執行有期徒刑捌月，如易科罰金，以
新臺幣壹仟元折算壹日。
    犯 罪 事 實
一、蕭智超從事貨櫃屋買賣，熟知相關交易流程，詎於民國109
    年2月初，欲藉由騙取貨櫃後再轉賣之方式，牟取不法利益
    ，遂鎖定曾有業務往來之大方貨櫃有限公司（址設嘉義縣○○
    鄉鎮○村○○○0○0號，下稱大方公司），而與陳勇成共同意圖
    為自己不法之所有，基於詐欺取財及行使偽造私文書之犯意
    聯絡，謀議以絢庭舍計有限公司（下稱絢庭公司）周主任（
    周俊民）名義，向大方公司訂購貨櫃，並先給付訂金，待大
    方公司出貨後，再以無兌現可能之人頭票據（俗稱芭樂票）
    支付尾款，以僅需付部分價金之方式騙取貨櫃。
二、謀議既定後，蕭智超、陳勇成即於109年2月初某日起至同年
    3月19日間，陸續以絢庭公司周主任之名義，透過撥打電話
    及通訊軟體LINE之方式與大方公司負責人莊佳佳洽談購買貨
    櫃事宜，最後雙方談妥以新臺幣（下同）83萬550元之價格
    購買40呎貨櫃10只（含切櫃、裝設氣密窗及三合一鋁門，下
    稱系爭貨櫃），以及以大方公司收受訂金25萬元後出貨，尾
    款以票面金額58萬500元之1個月票期票據支付之買賣條件。
    陳勇成便於109年3月19日14時6分，駕駛車牌號碼000-0000
    號自用小客車搭載蕭智超抵達大方公司，並在車上從蕭智超
    手中取得25萬元現金後，依蕭智超之指示，以周主任名義獨
    自一人進入大方公司並交付訂金25萬元給莊佳佳。莊佳佳遂
    請陳勇成在「大方貨櫃有限公司契約書」（下稱「大方公司
    契約書」，其上載明契約之相對人為「絢庭公司、聯絡人：
    周俊民先生」，並記載相關訂單內容）客戶簽收欄上簽名。
    陳勇成因不知蕭智超所偽稱之「周主任」全名為何，一時心
    急，而在其上偽簽「陳永偉」署名1枚，虛偽表示絢庭公司
    承諾以契約書所示條件購買系爭貨櫃之意思，再交還給莊佳
    佳收執而行使之，致莊佳佳陷於錯誤，誤信上開交易為真正
    ，而同意出售系爭貨櫃。嗣因莊佳佳發現「大方公司契約書
    」上之客戶簽收名稱並非先前與其聯繫之「周俊民」主任，
    遂打電話通知陳勇成拿回訂金再重新以公司名義簽約。陳勇
    成便於同日15時4分，獨自一人駕駛上開自用小客車返回大
    方公司，並承前行使偽造私文書之犯意，依莊佳佳之要求，
    在「大方公司契約書」空白處由莊佳佳書寫「已退還訂金25
    0,000元」之文字旁，再偽簽「陳永偉」署名1枚，用以表彰
    已收回退還之訂金25萬元後，交還莊佳佳收執而行使之。蕭
    智超、陳勇成上揭行為，已足生損害於絢庭公司、大方公司
    、「周俊民」、「陳永偉」，且因渠等未再與大方公司重新
    簽約，而未取得系爭貨櫃，故詐欺貨櫃之犯行僅止於未遂階
    段。
三、陳勇成從大方公司取回25萬元現金後，另意圖為自己不法之
    所有，基於侵占之犯意，未將該筆現金返還蕭智超，而予以
    侵占入已。
四、案經臺灣嘉義地方檢察署檢察官簽分偵辦後提起公訴。
    理  由
一、本案以下作為判決基礎所引用的證據，檢察官、被告蕭智超
    、陳勇成均同意作為證據（本院卷51頁、72頁、123至124頁
    ），本院審酌該等證據之取得，並無違法或不當等不適宜作
    為證據的情形，自均具有證據能力。
二、被告等承認及否認之部分：
　㈠被告蕭智超固坦承欲向大方公司訂購貨櫃，及於109年3月19
    日委由陳勇成至大方公司交付訂金25萬元及與大方公司簽立
    契約之事實，惟矢口否認有何詐欺取財未遂、行使偽造私文
    書等犯行，辯稱：我是真的要跟大方公司購買貨櫃，要加工
    後販賣，我已經有客戶了，交給大方公司的25萬元訂金，也
    是用該客戶給的錢來支付。陳勇成是我未來可能要僱用之員
    工，所以這次購買貨櫃的事情，主要是交給他處理。我沒有
    聽過周俊民這個名字，不知道陳勇成為什麼要向大方公司自
    稱「周主任」，也不知道他在契約上簽什麼名字云云。
　㈡被告陳勇成就上揭犯罪事實均坦白承認。
三、本院認定事實所憑之證據及理由：
  ㈠犯罪事實欄一、二之部分：
　　⒈被告陳勇成於109年3月19日14時6分，駕車搭載被告蕭智超
      抵達大方公司後，即獨自一人以周主任之名義與大方公司
      負責人莊佳佳簽立如犯罪事實欄所載條件之貨櫃買賣契約
      ，並在「大方公司契約書」上偽簽「陳永偉」署名1枚，
      及交付25萬元訂金；復被告陳勇成在莊佳佳察覺有異，而
      依莊佳佳之要求，返回大方公司取回25萬元訂金後，再於
      空白處由莊佳佳書寫「已退還訂金250,000元」之文字旁
      ，偽簽「陳永偉」署名1枚，致最後未能取得系爭貨櫃等
      事實，業據被告陳勇成坦認在卷（偵6708卷23頁、本院卷
      70至71頁），核與證人莊佳佳證述之情節相符（本院卷11
      3至114頁），復有監視器翻拍照片13張、「大方公司契約
      書」影本1紙附卷可考（警卷21至27頁、33頁），且為被
      告蕭智超所是認（本院卷49至50頁），首堪認定。
　　⒉關於被告陳勇成何以在與大方公司洽談貨櫃買賣生意時，
      向莊佳佳自稱周主任，並在「大方公司契約書」上偽簽「
      陳永偉」一節，被告陳勇成迭於偵查及審理中以被告及證
      人身分供（結）稱：蕭智超當初跟我說要向大方公司訂10
      個貨櫃，尾款用芭樂票支付，等到大方公司將貨櫃拖到指
      定地點，他就會馬上將貨櫃脫手，就不用付大方公司的尾
      款，之後看貨櫃脫手多少錢再給我幾萬元報酬。是蕭智超
      要我自稱「周主任」，而當時在簽約時，有點緊張，一開
      始很順的要簽自己的名字，但是寫了一個「陳」字之後，
      才發現不對，我也不知道蕭智超所稱「周主任」之全名，
      就隨便簽「陳永偉」。因為我們是要去騙貨櫃，所以我不
      敢簽我的本名等語（偵6708卷22頁反面至23頁、偵10693
      卷45至47頁、本院卷70頁、117至119頁、121頁）。由被
      告陳勇成上開供（證）詞可知，被告蕭智超、陳勇成雖與
      大方公司洽談購買貨櫃生意，然渠等並無履約真意，而係
      共謀欲以僅付訂金，待大方公司出貨後，再以空頭票據支
      付尾款之方式，詐得系爭貨櫃，而既係要詐取系爭貨款，
      自不能以真實公司行號及姓名與大方公司洽談、簽約。
　　⒊被告蕭智超雖矢口否認有參與被告陳勇成上揭所述之情節
      ，惟本院基於下列事證，認被告陳勇成上揭供（證）詞，
      應屬實在：
　　　⑴被告蕭智超於偵查中已明確自承其於109年3月19日前有
        與大方公司聯繫購買系爭貨櫃事宜等語（偵6708卷21頁
        反面）。又依證人莊佳佳就本案貨櫃買賣過程所為之證
        詞，也僅提及有與絢庭公司之「周俊民主任」聯繫而已
        （偵6708卷12至13頁、本院卷113至115頁）。因此，被
        告蕭智超與證人莊佳佳聯繫系爭貨櫃買賣事宜時，自亦
        係以絢庭公司周主任之名義為之，應可認定。
　　　⑵證人莊佳佳另證言：「周主任」（按：即被告陳勇成）
        將25萬元訂金拿走後，有未顯示號碼的電話打過來，問
        「周主任」是不是把訂金拿走，那個人表示周主任是他
        新請的員工，現在找不到「周主任」，質疑我為什麼把
        訂金還給「周主任」，「周主任」這個名字是對方先講
        的等語（偵6708卷13頁、本院卷114頁）。又被告蕭智
        超到庭自承當日有打電話給大方公司詢問為什麼要將訂
        金還給陳勇成等語（本院卷48至49頁）。互核證人莊佳
        佳之證詞及被告蕭智超之供詞，可知在陳勇成取走訂金
        後，撥打電話給莊佳佳之人，就是被告蕭智超，且從被
        告蕭智超係向莊佳佳詢問「周主任」有無取走其購買系
        爭貨櫃所支付之25萬元訂金來看，更足以證明被告蕭智
        超明確知道陳勇成是以「周主任」之名義向大方公司訂
        購系爭貨櫃。
　　　⑶從莊佳佳提出其與「周主任」間之LINE對話截圖觀之，
        「周主任」係向莊佳佳自稱「周俊民」（偵10693卷51
        至59頁）。而被告陳勇成於當日在大方公司與莊佳佳簽
        約時，既明知自己係假冒「周主任」之名義購買系爭貨
        櫃，若為了能夠順利矇騙，自應在契約上簽署「周俊民
        」。然被告陳勇成卻供稱因為不知道「周主任」之全名
        ，所以才隨便偽簽「陳永偉」（本院卷118頁），顯見
        被告陳勇成並非在LINE中向莊佳佳洽談購買系爭貨櫃之
        人甚明。從這點來看，被告蕭智超不但知道被告陳勇成
        當日係以「周主任」之名義與莊佳佳簽訂契約，其更應
        是捏造出「周俊民主任」之人。從而，被告陳勇成供稱
        被告蕭智超係本案之策劃者等語（本院卷70頁），顯非
        虛妄。　
　　　⑷被告蕭智超自陳在本案之前曾向大方公司買過貨櫃（本
        院卷124頁），此亦為證人莊佳佳所肯認（本院卷112頁
        ），此事實應可認定。倘被告蕭智超確有履約真意，在
        本案向大方公司購買系爭貨櫃時，大可用自己的名義洽
        談、訂購，事情不但單純，且也或許會因為其與大方公
        司非第一次生意往來，而較有議價之空間，進而降低自
        身之成本。然被告蕭智超卻捨此不為，反隱身幕後，找
        被告陳勇成負責出面，甚至偽以絢庭公司「周俊民主任
        」之名義向大方公司訂購系爭貨櫃，顯然無意讓大方公
        司知道真正訂購系爭貨櫃者為何人，進而切斷日後若發
        生問題後，其被大方公司究責之管道。凡此種種，實難
        認被告蕭智超有履約之真意，故被告陳勇成上揭供（證
        ）陳被告蕭智超在本案中係要向大方公司騙取系爭貨櫃
        等語，自堪採信為真。
    ⒋被告蕭智超既與被告陳勇成謀議以絢庭公司「周主任」之
      名義向大方公司購買系爭貨櫃，則其自明知被告陳勇成於
      案發當日在大方公司與莊佳佳簽立「大方公司契約書」時
      ，應會偽簽姓名，不會簽署「陳勇成」此真實名字，故被
      告陳勇成雖然最後係隨便偽簽「陳永偉」之署名，亦無礙
      被告蕭智超具有與被告陳勇成共同偽造署名而偽造「大方
      公司契約書」此私文書後加以行使之犯意聯絡。
　　⒌被告蕭智超雖以前詞置辯，惟查：
　　　⑴被告蕭智超到庭坦言：案發當時認識陳勇成不到一個月
        ，跟他不太熟，不知道他的真實姓名怎麼寫，也不知道
        他住哪裡、手機號碼等語（本院卷46至47頁）。倘係如
        此，依一般經驗法則，實難想像一般個體經營者會任由
        連真實姓名都不知道的人為其工作，甚至完全放手讓其
        去洽談價格達83萬餘元之貨櫃買賣契約。又縱要培養新
        進員工，於簽約當日也應一起前往大方公司，從旁觀察
        員工之應對進退，作為考核之依據，況且被告蕭智超於
        本案簽約當日，也確有隨同陳勇成前至大方公司門外，
        其竟仍任由陳勇成獨自一人進入大方公司簽約，實屬異
        常。更甚者，當莊佳佳事後打電話給陳勇成，要求陳勇
        成收回訂金、修改合約時，被告蕭智超既已知悉陳勇成
        在簽約過程中出現問題，衡情為了經營者之商譽，理應
        由身為經營者之被告蕭智超親自出面、致歉，較為合理
        。然被告蕭智超竟又供稱：我跟陳勇成就原車再開回大
        方公司，由陳勇成自己進去改合約，我單純在車上等陳
        勇成等語（本院卷128至129頁），顯然與常情相違。從
        而，被告蕭智超辯稱因未來可能要僱用陳勇成，所以本
        案購買系爭貨櫃的事情，主要是交給陳勇成處理，其不
        知道陳勇成係以「周主任」之名義與大方公司洽談云云
        ，自難採信為真。
　　　⑵被告蕭智超雖提出相關單據（偵10693卷63至67頁），欲
        證明已有客戶向其訂購加工貨櫃，其確有向大方公司購
        買貨櫃之需求。然縱被告蕭智超上揭所述屬實，亦與本
        案其是否成立犯罪無絕對關聯，蓋其雖有取得貨櫃之需
        求，但不表示就一定不會以違法之方式滿足該需求，其
        是否成立犯罪，仍應以其客觀上在向大方公司訂購貨櫃
        之過程中，是否有違常情之舉動而定。而此部分業經本
        院詳細論述如前，於此不再贅述，故無從以被告蕭智超
        所提之上揭單據，而遽為對其有利之判斷。
　㈡犯罪事實欄三之部分：
　　此部分之犯罪事實，業據被告陳勇成坦白承認（偵6708卷23
    頁正反面、本院卷70頁、124頁），核與證人蕭智超指述之
    情節大致相符（偵6708卷22頁），應堪認定。
　㈢綜上所述，本案事證明確，被告蕭智超、陳勇成之犯行均堪
    認定，應依法論科。　　　　
四、論罪科刑：
  ㈠核被告蕭智超、陳勇成就犯罪事實欄一、二所為，均係犯刑
    法第339條第3項、第1項之詐欺取財未遂罪、刑法第216條、
    第210條之行使偽造私文書罪。被告陳勇成在「大方公司契
    約書」上偽造「陳永偉」署名，為偽造私文書之階段行為，
    其偽造私文書之低度行為，則為行使偽造私文書之高度行為
    所吸收，均不另論罪。被告蕭智超、陳勇成就此部分犯行，
    有犯意聯絡及行為分擔，應論以共同正犯。被告陳勇成基於
    同一犯意，於同日、同一地點在「大方公司契約書」上接連
    偽造2次「陳永偉」署名並行使之行為，顯係在時間、空間
    密接下，接續為相同之行使偽造私文書犯行，且侵害同一法
    益，依一般健全觀念，難以強行分開，以包括一行為予以評
    價，較為合理，應論以接續犯一罪。被告蕭智超、陳勇成基
    於同一決意，而犯上開2罪，2行為具有局部同一，應可認屬
    法律意義上之一行為。是其等以一行為同時觸犯詐欺取財未
    遂罪、行使偽造私文書罪2罪名，為想像競合犯，應依刑法
    第55條前段規定，從一重之行使偽造私文書罪處斷。
  ㈡核被告陳勇成就犯罪事實欄三所為，係犯刑法第335條第1項
    之侵占罪。
  ㈢被告陳勇成所為上開2次犯行，犯意各別，行為互殊，應分別
    論罪處罰。
  ㈣本院審酌被告蕭智超、陳勇成欲以假冒絢庭公司員工之名義
    ，及以僅付訂金25萬元之方式，騙取價值高達83萬550元之1
    0只貨櫃，所為足生損害於大方公司、絢庭公司、「周俊民
    」、「陳永偉」，幸莊佳佳事後察覺不對，而未能得逞之犯
    罪手段、犯罪情節暨所生損害。另酌以被告蕭智超：⑴大專
    肄業之智識程度；⑵離婚，沒有小孩，平常獨居之家庭狀況
    ；⑶自陳從事早餐店、工地監工、室內設計及改裝貨櫃買賣
    、舞蹈老師等工作，現在經濟狀況普通；⑷行為前未有犯罪
    前科，有臺灣高等法院被告前案紀錄表在卷可佐；⑸就犯罪
    事實欄一、二之犯行，立於主謀角色；⑹犯後否認犯行；復
    衡酌被告陳勇成：⑴國中肄業之智識程度；⑵未婚無子，平常
    與父母同住之家庭狀況；⑶業工，自陳經濟狀況普通；⑷行為
    前有詐欺、施用毒品等案件，有臺灣高等法院被告前案紀錄
    表在卷可佐；⑸另侵占蕭智超所有之現金25萬元之犯罪情節
    ；⑹犯後坦承犯行等一切情狀。本院認對被告蕭智超、陳勇
    成分別量處如主文所示之刑，並就被告陳勇成之部分，定其
    應執行之刑及諭知易科罰金之折算標準，應屬適當。
五、沒收部分：　　
  ㈠被告陳勇成在「大方公司契約書」上偽造之「陳永偉」署名2
    枚，雖未扣案，然無證據證明已經滅失，應依刑法第219 條
    之規定，宣告沒收。至「大方公司契約書」乃莊佳佳所有，
    並非被告陳勇成或被告蕭智超所有，自不得宣告沒收，附此
    說明。
  ㈡被告陳勇成侵占之現金25萬元，即係其犯本案侵占罪之犯罪
    所得，雖未據扣案，仍應依刑法第38條之1第1項前段、第3
    項規定，予以宣告沒收，並於全部或一部不能沒收或不宜執
    行沒收時，追徵其價額。
據上論斷，應依刑事訴訟法第299條第1項前段，刑法第28條、第
339條第3項、第1項、第210條、第216條、第335條第1項、第55
條前段、第41條第1項前段、第8項、第51條第5款、第219條、第
38條之1第1項前段、第3項，刑法施行法第1條之1第1項，判決如
主文。　　
本案經檢察官江炳勳提起公訴、檢察官葉美菁到庭執行職務
中　　華　　民　　國　　111 　年　　2 　　月　　10　　日
                  刑事第三庭    審判長法  官  吳育霖
                                      法  官  方宣恩
                                      法  官  張佐榕
以上正本證明與原本無異。
如不服本判決，應於判決送達後20日內向本院提出上訴狀（應附
繕本）。告訴人或被害人如對於本判決不服者，應具備理由請求
檢察官上訴，其上訴期間之計算係以檢察官收受判決正本之日期
為準。
中　　華　　民　　國　　111 　年　　2 　　月　　10　　日
                                      書記官　連彩婷
附錄本判決論罪科刑法條全文
中華民國刑法第339條
意圖為自己或第三人不法之所有，以詐術使人將本人或第三人之
物交付者，處5年以下有期徒刑、拘役或科或併科50萬元以下罰
金。
以前項方法得財產上不法之利益或使第三人得之者，亦同。
前二項之未遂犯罰之。

中華民國刑法第210條
偽造、變造私文書，足以生損害於公眾或他人者，處5年以下有
期徒刑。

中華民國刑法第216條
行使第210條至第215條之文書者，依偽造、變造文書或登載不實
事項或使登載不實事項之規定處斷。

中華民國刑法第335條
意圖為自己或第三人不法之所有，而侵占自己持有他人之物者，
處5年以下有期徒刑、拘役或科或併科3萬元以下罰金。
前項之未遂犯罰之。